【裁判字號】    96,訴,1325
【裁判日期】    971111
【裁判案由】    拆屋還地等
【裁判全文】
臺灣臺南地方法院民事判決              96年度訴字第1325號
原      告  庚○○
訴訟代理人  黃品彰律師
被      告  乙○○
            丙○○
上列當事人間請求拆屋還地等事件，經本院於民國97年10月28日
言詞辯論終結，判決如下：
    主  文
被告乙○○應將坐落臺南縣新市鄉○○段二六之九地號土地上如
附圖所示編號Ｂ部分面積二一八平方公尺鐵皮及磚造屋予以拆除
，並將該土地返還原告。
被告丙○○應將如附圖所示編號Ａ部分面積一一０平方公尺、Ｂ
部分面積二一八平方公尺土地交還原告，並自民國九十六年五月
三日起，至交還土地日止，按月給付原告新臺幣壹仟陸佰肆拾元
。
原告其餘之訴駁回。
訴訟費用由被告乙○○負擔三分之一，餘由被告丙○○負擔。
本判決第一項於原告以新臺幣捌拾伍萬元為被告乙○○供擔保後
，得假執行。但被告乙○○如以新臺幣貳佰伍拾伍萬元預供擔保
，免為假執行。
本判決第二項於原告以新臺幣壹佰貳拾捌萬元為被告丙○○供擔
保後，得假執行。但被告丙○○如以新臺幣參佰捌拾參萬元預供
擔保，免為假執行。
原告其餘假執行之聲請駁回。
    事實及理由
一、按訴狀送達後，原告不得將原訴變更或追加他訴，但如有經
    被告同意或請求之基礎事實同一，不在此限，民事訴訟法第
    255條第1項第1、2款分別定有明文。次按被告於訴之變更、
    追加無異議，而為本案之言詞辯論者，視為同意，同法條第
    2項， 復定有明文。本件原告起訴時其聲明為：被告乙○○
    應將坐落臺南縣新市鄉○○段26-9地號內如起訴狀附圖所示
    斜線部分之房屋拆除，將基地返還原告（該部分聲明，原將
    第三人甲○○、壬○○、癸○○、辛○○及被告丙○○列為
    被告，惟嗣後原告已將該部分之上述被告撤回）。被告丙○○應自上開房屋遷出，並給付原告新臺幣 （下同）217,800
    元，及自民國96年8月2日起，至返還土地之日止，按當期申
    報地價年息百分之五計算之損害金每月1,650元給原告。 嗣
    原告於最後言詞辯論期日，將訴之聲明變更為如後述聲明所
    示，被告無異議，而為本案之言詞辯論，且其請求之基礎事
    實核屬同一，揆之前揭法文說明，原告訴之變更，自為適法
    ，合先敘明。
二、本件原告起訴主張，
    (一)坐落臺南縣新市鄉○○段26-9地號、地目建、 面積382平
      方公尺土地（以下簡稱系爭土地）係原告於96年5月3日因
      判決分割取得單獨所有。系爭土地上如附圖所示Ｂ部分鐵
      皮及磚造房屋（以下簡稱系爭房屋），為被告乙○○單獨
      所有，被告丙○○目前則占用系爭土地上如附圖所示Ａ、
      Ｂ部分，是原告自得依民法第767條規定 ，請求被告乙○○拆除如附圖所示Ｂ部分之系爭房屋，並將該土地返還原
      告，及請求被告丙○○交還如附圖所示Ａ、Ｂ部分土地。
      又被告丙○○無權使用如附圖示Ａ、Ｂ部分土地，原告自
      得依民法第184條第1項規定請求被告負相當於租金之損害
      賠償。而系爭土地申報地價為1,200元， 如附圖所示Ａ、
      Ｂ部分土地面積合計為328平方公尺， 以該土地面積之申
      報地價10%計算，被告丙○○每月應給付原告3,280元之損
      害金（328平方公尺×1200每平方公尺元×10%÷12個月＝
      3,280元）。
    (二)並聲明：求為判決，
      1.被告乙○○應將坐落台南縣新市鄉○○段26-9地號土地
        上如附圖所示編號Ｂ部分面積218 平方公尺鐵皮及磚造
        屋予以拆除，並將該土地返還原告。
      2.被告丙○○應將如附圖所示編號Ａ部分面積110 平方公
        尺、Ｂ部分面積218平方公尺土地交還原告，並自96年5
        月3日起，至交還土地日止，按月給付原告3,280元。
      3.願供擔保，請准宣告假執行。
三、被告則以，系爭土地雖登記為原告所有，惟實際上並非原告
    所有。緣系爭土地分割前為26地號土地，原本是伊叔公鄭萬
    成所有，因鄭萬成絕嗣，而由被告父親鄭南賓過嗣給鄭萬成
    ，所以該26地號土地應係被告父親鄭南賓所有，但因當時並
    沒有登記，嗣乃登記在被告祖父鄭存名下。鄭存於44年過世
    後該26地號土地乃暫時登記在被告父親鄭南賓及其兄弟名下
    ，後於54年間鄭南賓與其兄弟分家，鄭南賓分得系爭房屋所
    坐落之土地，所以才會在該土地上興建系爭房屋等語，被告
    乙○○另辯稱，如附圖所示Ｂ部分系爭房屋係由伊繼承取得
    ，因目前不需使用，始借予被告丙○○使用等語。被告丙○○則辯稱，目前如附圖所示Ｂ之系爭房屋及Ａ部分現均由伊
    在使用等語。並聲明：求為判決，駁回原告之訴及假執行之
    聲請，如受不利益判決，願供擔保請准宣告免為假執行。
四、(一)下列事實為兩造所不爭之事實（本審卷第311頁）， 並有
      土地登記謄本在卷可按（本審卷第11頁），復經本院到現
      場勘驗屬實，製有勘驗筆錄及拍攝照片在卷可憑（本審卷
      第146頁至第150頁），自堪信為真實。
      1.系爭26-9號土地如附圖所示Ｂ部分之建物，為乙○○單
        獨所有，並有單獨處分權能。
      2.系爭26-9號土地上如附圖所示Ａ部分及Ｂ部分目前均為
        被告丙○○所占用。
      3.系爭26-9號土地係原告於96年5月3日因判決共有物分割
        而登記單獨所有。
    (二)下列事項經兩造協議後，列為爭執要點，爰作為本件判決
      所應審究之範圍（本審卷第311、312頁）：
      1.原告究竟是否為系爭26-9號土地之所有權人？
      2.被告占有系爭土地是否有合法權能？
      3.原告向被告請求之損害金是否有理？若有理，應以若干
        為適當？
五、茲就上開兩造爭執事項，分述本院得心證理由如下：經查：
    (一)系爭26之9 號土地係原告於96年5月3日因判決共有物分割
      而登記單獨所有，已如前述，而該土地分割前為同段26之
      2號土地，係由原告及戊○○於44年3月23日以繼承為原因
      ，於44年6月8日登記為分別所有， 該等2人應有部分均為
      1/2，至於原告及戊○○則係繼承自鄭存，鄭存於36年5月
      16日即已登記為所有權人，依土地登記簿謄本所示，鄭存
      所有之上開土地，並未登記係受讓他人而來等情，有土地
      登記簿謄本（本審卷第36頁、280頁）在卷可憑， 自堪信
      為真實。則由上情可見，被告辯稱，該土地原為鄭萬成所
      有，嗣登記在被告祖父鄭存名下，鄭存於44年過世後，再
      暫時登記在被告父親鄭南賓及其兄弟名下等語，核與上開
      事實不符，自無足採。而被告抗辯系爭土地非屬原告所有
      ，渠等為有權占有所提出證據方法即人證丁○○則證稱：
      「我不認識鄭萬成。」、「鄭萬成過世之後，鄭南賓、丁○○二人就過房給鄭萬成，以便祭祀鄭萬成，所以鄭萬成
      的土地依理我一半，鄭南賓一半，我的土地部分就給我的
      其餘兄弟每人得到二間房屋的土地，我的兄弟就是庚○○
      、鄭得、鄭南賓、戊○○、己○○，總共兄弟六人。」等
      語，亦與前揭所述系爭土地登記之事實不符，已難採信。
      況且，被告父親鄭南賓並未經鄭萬成收養之事實，此有鄭
      南賓除戶戶籍謄本在卷可查（本審卷第12頁），則鄭南賓
      又如何能承繼鄭萬成所有之土地，亦殊難理解，故證人丁○○上開所證，除與事實不符外，亦與繼承法上之規定有
      違，是證人丁○○並無從做為被告有利之證據灼然。是依
      上所述，系爭土地既已登記為原告單獨所有，原告自為系
      爭土地所有權人，應無疑義，被告空言否認，自無足採。
    (二)如附圖所示Ｂ部分之系爭房屋，為被告乙○○單獨所有，
      該房屋係被告乙○○借給被告丙○○使用，目前如附圖所
      示Ａ部分及Ｂ部分均為被告丙○○所占用等情，除見前述
      外，並經被告陳述明確（本審卷第147頁）， 自堪信為真
      實。是被告乙○○就Ｂ部分，為間接占有系爭土地之人，
      而被告丙○○則為直接占有系爭土之人，要屬當然。再者
      ，被告除否認原告為系爭土地所有權人，並抗辯該土地應
      為其父親鄭南賓所有外，已未抗辯其餘有權占有之法律上
      權源等情，此綜觀其等在本院之陳述自明。而被告前揭否
      認及其抗辯均無足採，既有如前述，是被告占有系爭土地
      ，自無合法權能。
    (三)按因故意或過失，不法侵害他人之權利者，負損害賠償責
      任，民法第184條第1項前段，定有明文。又無權占有他人
      土地，可能獲得相當於租金之利益，為社會通常之觀念，
      最高法院著有61年台上字第1695號判例可資參照。被告丙○○於原告取得系爭土地之所有權後，無正當權源占用系
      爭土地，已致原告就系爭土地無法利用，受有相當於土地
      租金額之損失。故原告依侵權行為法律關係，請求被告丙○○給付自原告取得系爭土地單獨所有即96年5月3日起，
      至被告丙○○交還所占有之系爭土地止，按月給付相當於
      租金之損害金，依法自屬有據。而系爭土地係位在臺南新
      市鄉社內村社內147之1號處，前面有約四公尺寬的村道（
      含水溝地），附近並無金融機構、超級市場、傳統市場及
      政府機關等情，此據兩造陳明在卷（本審卷第312頁），
      並互不爭執真正，自堪信為真實，顯見系爭土地乃位處鄉
      村並非繁榮地區，自無疑義。本院參酌土地法第97條「城
      市地方房屋之租金，以不超過土地及建築物申報總價額年
      息百分之十為限。」之規定，及斟酌系爭土地前揭所述之
      相關地理環境，認應以被告丙○○所占用系爭土地Ａ、Ｂ
      部分總面積328平方公尺，依申報地價每平方公尺1,200元
      （見本審卷第11 頁土地登記謄本所示），按年息5% 計算
      每年相當於租金之損害額，允為適當。換言之，原告請求
      被告丙○○自96年5月3日即原告取得系爭土地單獨所有權
      起，至交還如附圖所示Ａ、Ｂ部分土地之日止，按月給付
      原告1,640元（328平方公尺×1200每平方公尺元×5%÷12
      個月＝1,640元） 之範圍內，自屬有據，逾此範圍之請求
      ，則屬無憑。
六、從而，原告以前揭事實，依民法第767 條所有物權妨害排除
    請求權及所有物返還請求權，請求被告乙○○應將系爭土地
    上如附圖所示Ｂ部分面積218平方公尺系爭房屋予以拆除 ，
    並將該土地返還原告及被告丙○○應將如附圖所示Ａ部分面
    積110平方公尺、Ｂ部分面積218平方公尺土地交還原告，復
    依民法第184條第1項前段侵權行為法律關係，請求被告丙○○自96年5月3日起，至交還上開土地日止，按月給付原告1,
    640元之範圍內， 依前揭說明，核屬有據，為有理由，應予
    准許，逾此範圍之請求，則屬無據，應予駁回。
七、兩造陳明願供擔保，聲請宣告假執行或免為假執行，經核原
    告勝訴部分，合於法律規定，爰分別酌定相當之擔保金額宣
    告之；原告其餘假執行之聲請，因訴之駁回而失所依據，不
    予准許。
八、因本案事證已臻明確，兩造其餘主張陳述及所提之證據，均
    毋庸再予審酌，附此敘明。
九、據上論結：原告之訴為一部有理由，一部無理由，依民事訴
    訟法第79條、第85條第1項後段、第390條第2項、第392條，
    判決如主文。
中    華    民    國    97    年    11    月    11   日
                  民事第三庭    法  官  王漢章
以上正本係照原本作成
如對本判決上訴，須於判決送達後20日內向本院提出上訴狀
中    華    民    國    97    年    11    月    11   日
                                書記官  林木村


司法院資訊處製作；財團法人民間司法改革基金會備份。
